【裁判字號】    99,交聲,156
【裁判日期】    990525
【裁判案由】    違反道路交通管理處罰條例聲明異議
【裁判全文】
臺灣新竹地方法院交通事件裁定         99年度交聲字第156號
移送機關    交通部公路總局新竹區監理所新竹市監理站
異  議  人
即受處分人  甲○○
上列異議人因違反道路交通管理處罰條例案件，對於交通部公路
總局新竹區監理所新竹市監理站民國99年2 月26日所為之竹監新
四字第裁51-E00000000號裁決處分，聲明異議，本院裁定如下：
    主  文
原處分撤銷。
甲○○汽車駕駛人，駕駛汽車肇事致人受傷而逃逸，吊銷其駕駛
執照，壹年內不得考領。
    理  由
一、按汽車駕駛人駕駛汽車肇事致人受傷或死亡者，應即採取救
    護措施及依規定處置，並通知警察機關處理，不得任意移動
    肇事汽車及現場痕跡證據，違反者處新臺幣（下同）3,000
    元以上9,000 元以下罰鍰；汽車駕駛人，曾依本條例其他各
    條規定吊銷駕駛執照者，1 年內不得考領駕駛執照，道路交
    通管理處罰條例第62條第3 項前段、第4 項前段、第67條第
    3 項分別定有明文。
二、原處分意旨略以：異議人甲○○駕駛車牌號碼V7-2915 號自
    用一般小客車，於民國98年12月4 日上午10時45分許在新竹
    市○○路65號前，因未注意車前狀況，與陳旻岑騎乘車號F6
    K-272 重型機車發生擦撞，致陳旻岑人車倒地，並受有雙膝
    、右小腿、右踝、左手挫傷及擦傷之傷害，詎異議人僅下車
    告以「騎車不要騎那麼快」等語，未採取報警、呼叫救護車
    等適當措施，即逕自駕車離去，嗣為原舉發單位即新竹市警
    察局交通隊警員陳東海填掣竹市警交字第E00000000 號舉發
    違反道路交通管理事件通知單（下稱舉發通知單）予以舉發
    ，嗣異議人於應到案日期前至原處分機關聽候裁決，原處分
    機關乃依道路交通管理處罰條例第62條第3 項、第4 項及第
    67條第3 項（原處分漏載第62條第3 項及第67條第3 項）規
    定，於99年2 月26日以竹監新四字第裁51-E00000000號違反
    道路交通管理事件裁決書（下稱裁決書）裁處異議人罰鍰9,
    000 元，吊銷駕駛執照，1 年內禁考。
三、聲明異議意旨略以：異議人因肇事逃逸遭原處分機關裁處9,
    000 元，然刑事部分亦經臺灣新竹地方法院檢察署檢察官以
    99年度偵字第484 號為緩起訴處分，命其向財團法人臺灣更
    生保護會新竹分會支付30,000元（異議人誤繕為財團法人天
    主教善牧基金會），基於一事不二罰，爰依法聲明異議等語
    。
四、經查：
  (一)異議人於98年12月4 日上午10時45分許，在新竹市○○路65
    號前，有肇事致人受傷而逃逸之違規，業據異議人於偵查中
    坦承不諱，核與證人陳旻岑於警詢中之證述大致相符，復有
    道路交通事故現場圖、道路交通事故調查報告表(一)、(二)各1
    份、國軍新竹市地區醫院附設民眾診療服務處診斷證明書、
    新竹市○○○○○道路交通事故肇事逃逸追查表及現場照片
    10張在卷可佐，復經本院調閱該偵查卷核閱屬實，又異議人
    涉犯刑法第185 條之4 肇事逃逸罪，業經臺灣新竹地方法院
    檢察署檢察官於99年1 月26日以99年度偵字第484 號為緩起
    訴處分確定，緩起訴期間為1 年，嗣依職權送請再議，亦經
    臺灣高等法院檢察署檢察官以99年度上職議字第2207號處分
    書駁回再議確定，命異議人應於緩起訴處分確定後3 個月內
    ，向財團法人更生保護會新竹分會支付30,000元，異議人原
    應向財團法人更生保護會新竹分會支付公益金，卻誤向財團
    法人天主教善牧基金會為支付，經本院向更生保護會確認，
    已由善牧基金會匯回至更生保護會帳戶乙情，有舉發通知單
    、裁決書、臺灣新竹地方法院檢察署99年度偵字第484 號緩
    起訴處分書、臺灣高等法院檢察署99年度上職議字第2207號
    處分書、華南商業銀行活期性存款存款憑條收據影本及本院
    電話紀錄表各1 份在卷可稽（見本院卷第10頁、第16頁、第
    13頁至第13頁背面、第20頁、第9 頁、第22頁）。是以，異
    議人於上開時地肇事逃逸為警查獲，並受緩起訴處分確定，
    且已依緩起訴處分向財團法人更生保護會新竹分會支付30,0
    00元等事實，均堪認定。
  (二)按緩起訴期間內，有下列情形之一者，檢察官得依職權或依
    告訴人之聲請撤銷原處分，繼續偵查或起訴：於期間內故
    意更犯有期徒刑以上刑之罪，經檢察官提起公訴者。緩起
    訴前，因故意犯他罪，而在緩起訴期間內受有期徒刑以上刑
    之宣告者。違背第253 條之2 第1 項各款之應遵守或履行
    事項者，刑事訴訟法第253 條之3 第1 項定有明文。準此可
    認，經檢察官為「緩起訴」處分者，於「緩起訴」之猶豫期
    間內，最終是否會被檢察官提起公訴，猶懸而未定，亦即「
    緩起訴」處分於猶豫期間內尚未具有實質之確定力，檢察官
    於緩起訴期間內，可對被告為繼續觀察，如被告顯無反省警
    惕之情或根本欠缺反省警惕之能力，檢察官仍得依職權或依
    告訴人之聲請，將被告「緩起訴」處分撤銷，固見緩起訴處
    分顯與不起訴處分之性質不同，而行政罰法第26條明定「一
    行為不二罰」之原則，且應受行政罰之行為如經「不起訴處
    分或為無罪、免訴、不受理、不付審理」之裁判確定者，始
    得依違反行政法上義務規定裁處之，並未包括「緩起訴」處
    分在內。但「緩起訴」處分之最終使被告免於刑事訴追之效
    果與「不起訴」處分之效果相同，是以行政罰法第26條第2
    項是否不包括緩起訴處分情形，仍非無疑，且觀諸被告須待
    緩起訴處分實質確定時，最終始能確定免於受刑事訴追，亦
    即在緩起訴期間內即猶豫期間期滿前，該緩起訴處分仍有被
    撤銷之可能，此時原處分機關若依法為行政裁決，將使受處
    分人有同時遭受行政處罰及刑事訴追之危險，顯與行政罰法
    第26條規定之立法意旨相違背。況檢察官為緩起訴處分時，
    依刑事訴訟法第253 條之2 第1 項規定對被告所為之指示及
    課予負擔，具有實質刑罰之效果，對被告具有財產減少及自
    由受限之影響，性質上可謂刑事處分，而緩起訴制度雖以特
    別預防為優先考量，但在具體個案決定上，實則已達到一般
    預防的作用及報應理念，基於一行為不二罰原則，受處分人
    既已就其行為受到刑事處分，自不應因同一行為再受到國家
    的處罰（臺灣高等法院暨所屬法院96年法律座談會刑事類提
    案第36 號 研討結果參照）。準此，自行政罰法第26條規定
    立法意旨為有利於行為之解釋，應認應受行政裁罰之行為，
    關於罰鍰部分，同一事實如經緩起訴處分確定者，亦有行政
    罰法第26條明定一事不二罰原則之適用，而行政機關應待緩
    起訴處分實質確定（即緩起訴猶豫期間經過而未經撤銷）後
    ，因行為人已最終確定免於受刑事處罰時，方得為與刑罰相
    類之罰鍰處分。經查，本件異議人之緩起訴期間為99年2 月
    10日起至100 年2 月9 日止，是前開緩起訴處分期間既於10
    0 年2 月9 日始告屆滿，則揆諸前揭說明，原處分機關在異
    議人尚未經終局確定毋庸受刑事處罰前，逕於99年2 月26日
    裁處異議人罰鍰9,000 元部分，即難謂適法。
  (三)復按道路交通管理處罰條例第68條於94年12月14日修正公布
    ，自95年3 月1 日施行，而本件行為時及裁決時係分別為98
    年5 月25日、98年7 月20日，均在該條文修正後，是本件違
    規行為之認定，自應依行為時及裁處時之道路交通管理處罰
    條例第68條規定（即上開94年12月14日修正後之該條例第68
    條）裁處。而按修正後之第68條規定「汽車駕駛人，因違反
    本條例及道路交通安全規則之規定，受吊銷駕駛執照處分時
    ，吊銷其持有各級車類之駕駛執照」（與修正前比較係刪除
    吊扣），其修正之原因乃舊法將違規駕駛人所持有各級車類
    之駕駛執照一併吊扣或吊銷失之過酷，影響人民工作及生活
    甚鉅，故依修正後規定，受吊扣駕駛執照處分時，不再吊扣
    其持有各級車類之駕駛執照，最終協商通過之道路交通管理
    處罰條例第68條，係將「吊扣或」3 字刪除，以上立法過程
    ，顯見立法者真意在於汽車駕駛人因違反道路交通管理處罰
    條例及道路交通安全規則之規定，受「吊銷駕照」處分者，
    仍維持一併吊銷其持有各級車類之駕駛執照甚明。再按一行
    為同時觸犯刑事法律及違反行政法上義務規定者，依刑事法
    律處罰之。但其行為應處以其他種類行政罰或得沒入之物而
    未經法院宣告沒收者，亦得裁處之，行政罰法第26條第1 項
    定有明文，究其立法目的，一行為同時觸犯刑事法律及違反
    行政法上義務規定時，由於刑罰與行政罰同屬對不法行為之
    制裁，而刑罰之懲罰作用較強，故依刑事法律處罰，即足資
    警惕時，實無一事二罰再處行政罰之必要，且刑事法律處罰
    ，由法院依法定程序為之，較符合正當法律秩序，應優先適
    用，但罰鍰以外之沒入或其他種類行政罰，因兼具維護公共
    秩序之作用，為達行政目的，行政機關仍得併予裁處。再者
    ，其他種類行政罰，係指違反行政法上之義務應受「裁罰性
    」之「不利處分」，依行政罰法第2 條規定，包括剝奪或消
    滅資格、權利之吊銷證照處分，合先敘明。查關於原處分裁
    處吊銷駕駛執照1 年部分，乃裁罰性之不利處分，為維護交
    通安全，加強救護，減少被害人之死傷，促使駕駛人於肇事
    後，能對被害人即時救護，故依行政罰法第26條第1 項但書
    之規定，仍得裁處之，原處分機關關於異議人此部分之裁處
    ，並無違誤。
五、綜上所述，本件異議人確有駕駛汽車肇事致人受傷而逃逸之
    違規行為，然異議人之同一違規行為既經檢察官為緩起訴處
    分確定，並命繳納支付30,000元，依前揭說明，在緩起訴處
    分期間尚未期滿而未實質確定前，原處分機關裁處異議人罰
    鍰9,000 元部分，於法自有未合。從而，本件異議雖無理由
    ，然原處分既有上開違誤及不當之處，自應由本院撤銷原處
    分，並依道路交通管理處罰條例第62條第3 項、第4 項、第
    67 條 第3 項之規定，另行裁處如主文第2 項所示，以資適
    法。
六、應依道路交通案件處理辦法第20條，裁定如主文。
中    華    民    國    99    年    5     月    25    日
                  交通法庭  法  官  朱美璘
以上正本證明與原本無異。
如不服本裁定，應於裁定送達後5日內向本院提出抗告狀。
中    華    民    國    99    年    5     月    25    日
                            書記官  楊嘉惠

司法院資訊處製作；財團法人民間司法改革基金會備份。
